最高法院刑事判決　　　　　　　九十六年度台上字第一一五號
上　訴　人　甲○○
　　　　　　乙○○
上 列一 人
選任辯護人　王奕棋律師
上列上訴人等因偽造文書案件，不服台灣高等法院台南分院中華
民國九十五年十月三十一日第二審更審判決（九十五年度重上更
(二)字第三八八號，起訴案號：台灣台南地方法院檢察署八十八年
度偵字第一三五七六號），提起上訴，本院判決如下：
    主  文
原判決撤銷，發回台灣高等法院台南分院。
    理  由
本件原判決認定上訴人甲○○與陳麗敏係男女同居關係，於民國
八十三年七月間合夥經營釣蝦場，在此之前即同年六月二日，陳
麗敏先在台南市第五信用合作社（現已改為陽信銀行）開立甲存
及活儲二個帳戶，供釣蝦場營業之用，因業務需要，陳麗敏將其
存摺及印章交由甲○○保管。其間，陳麗敏於八十三年十二月二
十二日，提供其所有坐落台南市○○段十三之三十號土地及地上
建物建號一二００號即門牌台南市○○○街九巷十之十七號房屋
，向台南市第五信用合作社設定最高限額新台幣（下同）六百萬
元之抵押權，實際借款五百萬元，後清償二百萬元，剩餘三百萬
元未還。嗣甲○○須用資金，因其與台南市第五信用合作社承辦
放款業務之上訴人乙○○熟悉，商量私自以陳麗敏名義借款，乙
○○明知甲○○未得陳麗敏同意或授權竟仍允予辦理，二人乃共
同基於行使偽造私文書、行使使公務員登載不實文書及詐欺取財
之犯意聯絡，甲○○利用不知情之代書，未經陳麗敏之同意，盜
用陳麗敏之印章，將上開土地及房屋所設定最高限額六百萬元之
抵押權，提高變更登記為設定最高限額八百四十萬元之抵押權後
，先由甲○○利用不知情之刻印商偽造「陳麗敏」印章一顆，在
台南市第五信用合作社八十五年八月二十日借款申請書一份上偽
造「陳麗敏」之印文一枚，並於台南市第五信用合作社八十五年
八月十九日授權契約書一份上偽造「陳麗敏」之署押（名）一枚
及盜蓋陳麗敏之印文一枚，向台南市第五信用合作社職員施智明
申請借款七百萬元，而在該七百萬元之借據一份上偽造「陳麗敏
」之署押（名）一枚，並於該份借據上盜蓋陳麗敏之印文一枚，
再向台南市第五信用合作社貸款七百萬元，台南市第五信用合作
社不疑有詐而如數貸予七百萬元，嗣借新還舊將該七百萬元借據
一份分為二份，由乙○○在台南市第五信用合作社八十五年八月
二十一日三百萬元借據一份及四百萬元借據一份上偽造「陳麗敏
」之署押（名）各一枚，並由甲○○於該二份借據上各盜蓋「陳
麗敏」之印文一枚。嗣至八十七年間因甲○○未按期繳交利息，
台南市第五信用合作社向原審法院聲請查封陳麗敏不動產，致生
損害於陳麗敏等情。因而撤銷第一審判決，改判論處上訴人等共
同行使偽造私文書，足以生損害於他人罪刑，固非無見。
惟查(一)、科刑判決書記載之犯罪事實，為論罪科刑適用法律之基
礎，故凡於適用法令有關之事項，必須詳加認定明確記載，然後
於理由內明認定犯罪事實所憑之證據及其認定之理由，使事實
與理由一致，方為合法。原判決論上訴人等牽連犯行使偽造私文
書、行使使公務員登載不實文書及詐欺取財等罪，從一重論以共
同行使偽造私文書罪。但前揭事實對於上訴人等究竟偽造何私文
書，其內容如何，於何時持向何人行使，以及於何時行使何使公
務員登載不實之文書，均未為明確記載認定，理由內亦未詳予論
述說明，已難資為判斷其適用法律當否之依據。原判決理由內雖
引用卷附之借款申請書一份、授信約定書一份、借據二份（均影
本，附於偵查卷第四至六頁、第三十五頁），台南市台南地政事
務所九十二年九月二十三日台南地所登字第０九二００一一八二
一－０號函附設定最高限額八百四十萬元抵押權，所提登記申請
書及其附件全部資料（影本、附原審法院上更(一)卷第一七八至一
八一頁）為斷罪之資料。但所謂偽造之文書是否包括上開借款申
請書、授信約定書、借據、土地登記申請書、土地、建築改良物
他項權利變更契約書等，關於陳麗敏名義部分均屬於偽造，未詳
予說明釐清。若係指各該文書關於陳麗敏名義部分係偽造，如有
持以行使，因各該文書所記載之內容，其行使之對象並不相同，
前三者係致「台南市第五信用合作社」，後者送交「台南地政事
務所」，其是否一次行使，或分多次行使，有無修正前刑法第五
十六條連續犯之適用，原判決亦未依卷內資料詳予調查說明，遽
為判決，自有可議。(二)、共同正犯之成立，除同謀共同正犯外，
以有犯意之聯絡，與行為之分擔為要件，而此項要件，除應於事
實欄內，詳加記載外，並應於理由內逐一說明其認定此項事實所
憑之證據，方足資為論罪科刑之根據。依原判決所記載之事實及
所引之證據，甲○○假冒陳麗敏之名義向台南市第五信用合作社
貸款七百萬元之承辦人員係施智明，乙○○係受施智明之託代辦
對保時，任由甲○○偽簽陳麗敏之名字後即予通過對保，及在二
張借據上偽造陳麗敏之署押各一枚等情。準此，則在此之前，關
於將陳麗敏之房地產原設定最高限額六百萬元抵押權，提高變更
登記為最高限額八百四十萬元抵押權，所涉偽造私文書及所謂「
行使使公務員登載不實文書」部分，究竟憑何證據認定乙○○與
甲○○之間，亦有犯意之聯絡及行為之分擔，原判決未詳予調查
說明，而就此部分亦令乙○○負共同正犯之責，尚嫌速斷。上訴
人等分別提起上訴，指摘原判決不當，非無理由。按第三審法院
應以第二審判決所確認之事實為判決基礎，刑事訴訟法第三百九
十四條第一項前段定有明文。原判決上述之違背法令，影響於事
實之確定，本院無可據以為裁判，仍應將原判決撤銷，發回原審
法院更為審判。末查上訴人等牽連犯行使使公務員登載不實文書
及詐欺罪部分，雖屬不得上訴第三審之案件，但基於審判不可分
原則，仍為上訴效力所及，自應併予發回，附此明。
據上論結，應依刑事訴訟法第三百九十七條、第四百零一條，判
決如主文。
中　　華　　民　　國　九十六　年　  一 　 月 　十一 　日
                      最高法院刑事第一庭
                          審判長法官  董　明　霈
                                法官  林　茂　雄
                                法官  張　祺　祥
                                法官  呂　永　福
                                法官  徐　文　亮
      本件正本證明與原本無異
                                      書  記  官
中　　華　　民　　國　九十六　年　  一 　 月 　十七 　日
                                                    Ｍ
